臺灣高等法院民事判決
110年度上易字第973號
上  訴  人  陳信銘  


訴訟代理人  林哲健律師
            張宏暐律師
被  上訴人  戴勝鵬  

上列當事人間請求返還不當得利事件，上訴人對於中華民國110
年8月16日臺灣臺北地方法院110年度訴字第1488號第一審判決提
起上訴，本院於111年2月15日言詞辯論終結，判決如下：
    主      文
上訴駁回。
第二審訴訟費用由上訴人負擔。
    事實及理由
一、被上訴人主張：上訴人於民國108年3月間將其所有彰化商業
    銀行晴光分行帳號00000000000000號帳戶（下稱系爭帳戶）
    提供予詐騙集團使用，並由該詐騙集團成員「扣兒」利用通
    訊軟體Line邀請伊加入經營網路代購業務，再由其他詐騙成
    員佯裝買家，致伊信以為真而陷於錯誤，乃依該詐騙集團成
    員之指示，於108年3月6日下午3時許匯款新臺幣（下未註明
    幣別者同）69萬元至系爭帳戶內，嗣該詐騙集團成員「劉雅
    雯」於同日下午3時許再透過LINE，向伊佯稱可代為投資理
    財以賺取高額利潤，致伊陷於錯誤，再依指示於同日下午3
    時30分許匯款30萬元至系爭帳戶內（與前揭69萬元合稱系爭
    款項）。而上訴人不法提供系爭帳戶供詐騙集團使用，致伊
    受有系爭款項之損害，應負共同侵權行為損害賠償責任。又
    上訴人係無法律上原因受領系爭款項，伊亦得請求上訴人返
    還不當得利，爰依侵權行為及不當得利之法律關係提起本件
    訴訟，請求擇一命上訴人給付被上訴人99萬元，及其中69萬
    元部分自110年1月18日起，其中30萬元部分自110年7月29日
    起，均至清償日止，按週年利率5%計算之利息之有利判決（
    被上訴人逾上開部分之請求，經原審判決被上訴人敗訴，未
    據其聲明不服，非本院審理範圍，茲不予贅述）。
二、上訴人則以：伊因從事導遊且常年旅居泰國，常協助友人兌
    換外幣，而訴外人「王渝」係透過伊友人朱育德介紹相識，
    嗣王渝請伊協助代收系爭款項後，依約定匯率4.76轉兌為人
    民幣，先後匯款合計人民幣20萬7,982元（以匯率4.76換算
    約為98萬9,994元）至王渝指定之中國金融帳戶，伊並不知
    系爭帳戶有涉及詐騙之情事，自不該當侵權行為之要件。又
    被上訴人既係聽從詐騙集團成員指示將系爭款項匯至系爭帳
    戶，兩造間並無給付關係存在，亦不成立不當得利。再者，
    伊受領系爭款項後，即依王渝指示轉兌為人民幣並匯至指定
    之帳戶，伊並未保有系爭款項，利益已不存在，依民法第18
    2條第1項規定，伊已無庸返還等語，資為抗辯。
三、原審就被上訴人之請求，為其勝訴之判決，並分別為准、免
    假執行之諭知。上訴人不服，提起上訴，並聲明：㈠原判決
    不利上訴人部分廢棄。㈡上開廢棄部分，被上訴人在第一審
    之訴及假執行之聲請均駁回。被上訴人答辯聲明：上訴駁回
    。
四、兩造不爭執事項（見本院卷第214頁，並依判決格式修正或
    刪減文句，或依爭點論述順序整理內容）：
　㈠被上訴人分別於108年3月6日下午3時、同日下午3時30分許，
    匯款69萬元、30萬元至上訴人名下之系爭帳戶。
  ㈡被上訴人前以上訴人涉犯詐欺罪嫌向臺灣臺北地方檢察署（
    下稱臺北地檢署）提出刑事告訴，嗣經臺北地檢署檢察官以
    108年度偵字第23317號、27225號為不起訴處分確定在案。
    　
五、本院之判斷：
  ㈠被上訴人主張其遭詐騙集團詐騙而匯款系爭款項至上訴人所
    有系爭帳戶之事實，業據其提出臺北地檢署不起訴處分書、
    聯邦商業銀行匯款單及通訊軟體Line對話紀錄為證（見原審
    卷第13頁至第17頁、第19頁、第69頁至第71頁），上訴人雖
    經臺北地檢署檢察官為不起訴處分，惟觀諸不起訴處分書之
    理由：「……足徵被告（即本件上訴人）前揭辯稱系爭69萬元
    之款項係其與友人王渝間之匯兌等語之辯解，尚非無稽……則
    王渝未到庭前，尚難率認被告有何告訴人（即本件被上訴人
    ）所指之詐欺犯行……。」等語，而參酌兩造既互不相識，衡
    情被上訴人應無任何法律上原因匯款予上訴人，則其主張係
    遭詐騙集團詐騙而匯款系爭款項至上訴人之系爭帳戶，應堪
    採信。 
  ㈡按不當得利請求權之發生係基於「無法律上之原因而受利益
    ，致他人受損害」之事實，所以造成此項事實，是否基於特
    定人之行為或特殊原因，在所不問。亦即不當得利所探究，
    只在於受益人之受益事實與受損事實間之損益變動有無直接
    之關聯，及受益人之受益狀態是否有法律上之原因（依據）
    而占有，至於造成損益變動是否根據自然之因果事實或相同
    原因所發生，並非不當得利制度規範之立法目的。換言之，
    只要依社會一般觀念，認為財產之移動，係屬不當，基於公
    平原則，有必要調節，即應依不當得利，命受益人返還。本
    件資金之流動，被上訴人既係因受騙而匯款予上訴人，而上
    訴人亦不否認收受來自被上訴人之匯款，則兩造在受領利益
    與給付利益間，具有直接之損益變動，是由資金變動之關係
    觀察，受損人係被上訴人，被上訴人就其請求不當得利已盡
    舉證之責，上訴人辯稱其取得系爭款項非不當得利云云，自
    應就此負舉證之責。
　㈢上訴人雖辯稱其取得系爭款項係因王渝委由其代收我國境內
    匯款，轉兌為人民幣後再匯至王渝指定之中國金融帳戶，是
    其領取系爭款項所受之利益，係本於王渝之給付，而非被上
    訴人之給付，依最高法院92年度台上字第2581號、97年度台
    上字第176號民事判決意旨，兩造間並無給付關係存在，自
    不構成不當得利云云，惟查，被上訴人係遭詐騙集團詐騙而
    匯款，並非為王渝轉兌而匯款，自非屬指示給付關係中為履
    行與指示人間之約定，而向領取人（第三人）為給付之被指
    示人，是上訴人抗辯其受領系爭款項具有指示給付之法律上
    原因，尚無可採。至上訴人所涉詐欺罪嫌雖經檢察官為不起
    訴處分，惟此與上訴人受領系爭款項是否有法律上原因，係
    屬二事，自無從執為有利於上訴人之認定。至上訴人所執前
    揭最高法院裁判之原因事實係指示人與被指示人間均有契約
    關係存在，顯與本件兩造間無法律上原因，而被上訴人係因
    受「扣兒」、「劉雅雯」等人之詐騙而將系爭款項匯至上訴
    人系爭帳戶之原因事實大相逕庭，自不得比附援引，併此敘
    明。
  ㈣末按無法律上之原因而受利益，致他人受損害者，應返還其
    利益，民法第179條前段定有明文。本件上訴人所受領被上
    訴人之系爭款項，係無法律上原因所得之利益，並致被上訴
    人受有損害，已如前述，則被上訴人本於不當得利法律關係
    ，請求上訴人返還系爭款項，為有理由，應予准許。上訴人
    雖另辯其已將系爭款項轉兌為人民幣匯款至王渝指示之帳戶
    ，其所受之利益已不存在，依民法第182條第1項之規定，免
    負返還之責任云云，惟按民法第182條第1項所謂所受之利益
    已不存在，非指所受利益之原形不存在者而言，原形雖不存
    在，而實際上受領人所獲財產總額之增加現尚存在，不得謂
    利益不存在。如不當得利之受領人所受利益為金錢時，因金
    錢具有高度可代替性及普遍使用性，祇須移入受領人之財產
    中，即難以識別。是原則上無法判斷其存在與否，除非受領
    人能明確證明確以該金錢贈與他人，始可主張該利益不存在
    （最高法院93年度台上字第1980號判決要旨可資參照）。查
    ，上訴人所受領之系爭款項既係為金錢，具有高度可代替性
    及普遍使用性，只須移入受領人之財產中，其財產總額即屬
    增加，要不因受領人其後以之為經濟交易（取得資財、債權
    或清償債務等）致原形不存在而有不同，且依上訴人所陳其
    收受系爭款項係受王渝之託，並係以其泰國金融帳戶轉兌為
    泰銖匯至其泰國友人泰國金融帳戶，再委由該友人轉兌為人
    民幣後匯至王渝指定之中國金融帳戶等語（見本院卷第55頁
    至第99頁），顯非係以系爭款項逕匯予王渝，參以上訴人所
    提出之系爭帳戶交易明細，系爭帳戶除本件被上訴人匯款外
    ，尚有多筆款項轉匯之情形，並非單純供系爭款項匯兌所用
    ，足認系爭款項匯入系爭帳戶後已與上訴人原有財產混同，
    並增加其財產價值而受有利益，則上訴人所受領系爭款項之
    利益，實難認已不存在，故上訴人此部份所辯，要無足採。
    另被上訴人依不當得利法律關係請求上訴人給付99萬元本息
    ，既經准許，被上訴人併依侵權行為法律關係為同一請求，
    屬選擇合併之訴，本院無庸再行審究，併此敘明。
六、綜上所述，被上訴人依民法第179條規定，請求上訴人給付
    被上訴人99萬元，及其中69萬元部分自110年1月18日起，其
    中30萬元部分自110年7月29日起，均至清償日止，按週年利
    率5%計算之利息，為有理由，應予准許。原審為上訴人敗訴
    之判決，並無不合。上訴意旨指摘原判決不當，求予廢棄改
    判，為無理由，應駁回其上訴。
七、本件事證已臻明確，兩造其餘之攻擊或防禦方法及所用之證
    據，經本院斟酌後，認為均不足以影響本判決之結果，爰不
    逐一論列，附此敘明。
八、據上論結，本件上訴為無理由，依民事訴訟法第449條第1項
    、第78條，判決如主文。
中　　華　　民　　國　　111 　年　　3 　　月　　15　　日
                  民事第二十庭  
                      審判長法　官  周祖民
　　　　　　　　　　　  　  法　官  鄭威莉
　　　　　　　　　　　  　  法　官  張永輝
正本係照原本作成。
不得上訴。
中　　華　　民　　國　　111 　年　　3 　　月　　15　　日

                            書記官  鄭淑昀